【裁判字號】    97,易,825
【裁判日期】    971230
【裁判案由】    竊盜
【裁判全文】
臺灣苗栗地方法院刑事判決               97年度易字第825號
公  訴  人  臺灣苗栗地方法院檢察署檢察官
被      告  丁○○
            己○○
上二人共同
選任辯護人  陳益軒律師
            徐正安律師
上列被告因竊盜案件，經檢察官提起公訴（97年度偵字第3139號
），本院判決如下：
    主    文
丁○○犯結夥三人以上竊盜罪，處有期徒刑參年。
己○○犯結夥三人以上竊盜罪，處有期徒刑壹年陸月。
    犯罪事實
一、丁○○係長宏礦場經理，己○○係長宏礦場之挖土機司機。
    緣行政院農業委員會林務局新竹林區管理處（下稱新竹林管
    處）所發包之大湖區第11林班崩塌地復育工程（下稱復育工
    程），係由錦鼎營造有限公司（下稱錦鼎公司）承包，施工
    範圍包括苗栗縣獅潭鄉○○○段第1057、1089地號國有保安
    林地（下稱系爭國有保安林地，均屬大湖區第11林班地），
    錦鼎公司現場工地主任乙○○並於民國97年6 月16日左右商
    請丁○○協助清理系爭國有保安林地邊坡崩坍處較鬆動之土
    石。詎丁○○竟利用上開機會，意圖為自己不法之所有，指
    示同具竊盜犯意聯絡之己○○駕駛挖土機，及另1 名姓名年
    籍不詳之人駕駛卡車，挖取系爭國有保安林地內之矽砂（俗
    稱白砂）外運而竊取之。嗣於97年6 月18日13時許，經新竹
    林管處大湖工作站人員會同員警到場查獲，並發現現場有1
    長約12公尺、寬約8 公尺之坑洞遭挖取矽砂後，回填現場周
    邊其他土石。
二、案經苗栗縣警察局大湖分局報告臺灣苗栗地方法院檢察署檢
    察官偵查起訴。
    理    由
壹、證據能力部分：
    本案下列引為證據之證人陳述及書證，被告及檢察官於本院
    審理中均不爭執其證據能力，且以之作為證據並無不當，依
    刑事訴訟法第159 條之5 規定，自均有證據能力。
貳、實體部分：
一、訊據被告2 人固不否認於大湖區第11林班國有保安林地苗栗
    縣獅潭鄉○○○段第1057、1089地號內，挖掘1 長約12公尺
    、寬約8 公尺之坑洞。惟矢口否認有何竊盜犯行，辯稱：係
    錦鼎公司現場工地主任乙○○委託長宏礦場經理丁○○修邊
    坡，故被告己○○始挖掘上開坑洞，用以承接修坡時滾落之
    土石，被告並非挖掘該坑洞竊取矽砂；且上開挖掘地點位於
    長宏礦場之礦區，長宏礦場對於礦區內之矽砂本有所有權，
    是縱認被告有挖掘矽砂外運之行為，亦與竊盜罪之構成要件
    不合；另縱認被告有竊取矽砂之行為，亦屬礦業法第71條之
    越出礦區採礦，僅應課以行政罰鍰，而不能以竊盜罪相繩云
    云。經查：
  (一)據證人即經濟部礦務局礦務行政組技士余台生於本院證稱：
    本件之礦區面積為390 公頃61公畝21平方公尺，礦業用地為
    0.6775公頃，其中採礦場之面積為0.5337公頃，核定之礦業
    用地才可以開採，故本件可開採之面積為0.5337公頃（見本
    院卷第226 頁）。又長宏礦場經核定之礦業用地為苗栗縣獅
    潭鄉○○○段第702-1 、702-3 、238 、702-3 地號，亦據
    本院依職權向經濟部函詢查證屬實，有經濟部97年12月5 日
    經授務字第09700173040 號函及附件在卷可稽（見本院卷第
    206 、213 頁），足徵被告己○○於同段第1057、1089地號
    所挖掘之坑洞，固位於長宏礦場之「礦區」內，然並非屬該
    礦場經核定之「礦業用地」，依前述說明，依法不得開採。
    被告辯稱上開坑洞內之礦產屬長宏礦場所有，被告為長宏礦
    場之員工，有權開採，其挖掘外運之行為與竊盜罪之構成要
    件不合云云，殊不足採。
  (二)又採礦權人登記為洪嗎咪之長宏礦場，固經苗栗縣政府核准
    施作「苗栗縣獅潭鄉八角林、桂竹林地方長宏礦場上邊坡緊
    急防災計畫」（下稱緊急防災計畫），有被告提出之上開計
    畫核定本在卷可參（見本院卷第138 頁）。惟查，被告2 人
    自警詢、偵查以迄本院最初審理時均供稱：係因錦鼎公司承
    包林務局崩塌地復育工程，故請被告丁○○協助清理崩塌地
    鬆動之土石，丁○○則請挖土機駕駛整作（見偵卷一第16、
    22、79、82頁，本院卷第10、14、87頁）。審諸證人即錦鼎
    公司現場工地主任乙○○於警詢、偵查以迄本院審理中亦同
    此證述（見偵卷一第8 、78、103 頁，本院卷第85頁），足
    見被告己○○顯係受丁○○之指示，為協助錦鼎公司整理鬆
    動之土石始至現場駕駛挖土機，其並非為施作長宏礦場上邊
    坡緊急防災計畫始至現場挖掘坑洞至明。是被告及其辯護人
    事後辯稱：被告係依據上開緊急防災計畫施工云云（見本院
    卷第131 頁），顯係圖卸刑責之詞，不足採信。再者，被告
    己○○挖掘坑洞之地點係屬錦鼎公司所承包之林務局復育工
    程範圍，業據證人乙○○結證在卷（見本院卷第85、88頁）
    ，復據證人即苗栗縣政府緊急防災計畫承辦人員戊○○結證
    稱：上開坑洞位置係位在長宏礦場上邊坡緊急防災計畫之外
    （見本院卷第179 頁），益見被告辯稱其挖掘坑洞係在施作
    前開緊急防災計畫云云，並不實在。
  (三)被告2 人雖辯稱前述坑洞係預防邊坡整治時上方之土石墜落
    之用云云（見偵卷一第17頁、本院卷第48頁背面）。惟查：
    (1)據證人即本件復育工程監造廠商世合工程技術顧問股份有
      限公司監造工程師王俊明證稱：本件復育工程係由渠公司
      設計監造，當初並未設計在崩塌地下方挖坑洞以承接土石
      ，該公司僅設計土石籠來穩定邊坡，因本件之邊坡已經算
      是很穩固（見本院卷第90頁）。又證人即參與本件復育工
      程設計之新竹林管處技正甲○○亦證稱：當初並未設計要
      挖一個坑洞，因為復育與整治不同，復育是要恢復林相，
      基本上是不開挖的，所以當初研究後就採用土石籠來施作
      ，本件復育工程並不需要挖坑洞來承接土石；偵卷一第57
      頁A2、A3照片的上方，林相較好，應該是不需要作一個坑
      洞來承接滾下來的石頭（見本院卷第96、98頁）。足見被
      告辯稱渠所挖掘之坑洞係用來預防土石墜落云云，顯不實
      在，純屬飾卸之詞。
    (2)至於證人即為長宏礦場設計上邊坡緊急防災計畫之水土保
      持技師丙○○雖證稱：「（辯護人問：為預防石頭的掉落
      ，是否會挖坑洞？）在施工的便宜上，不排除這樣的做法
      」（見本院卷第185 頁）。惟查，證人丙○○與長宏礦場
      有設計監造之承攬關係，其證詞已非無偏頗之虞；況被告
      既僅係免費義務協助錦鼎公司修坡（見偵卷一第16頁），
      則在無任何利益可取之情況下，被告焉有大費周章耗費人
      力物力，且在錦鼎公司現場工地主任乙○○未指示挖掘坑
      洞之情況下，擅作主張挖掘坑洞之理！益見被告所辯，悖
      於常理，不值置信。
  (四)被告2人有盜採矽砂之行為：
    (1)查被告己○○業於警詢時坦承：其是以挖土機將保安林地
      之矽砂挖起，置放於砂石車車斗上，由砂石車載運出場，
      挖起之坑洞約深2 公尺、長5 公尺、寬3 公尺，載運砂石
      車約有5 、6 輛，噸位都是20噸砂石車，載運之費用由丁○○負責，本件係丁○○請其施作；警方到達時，其在現
      場旁邊休息，準備將挖起已運出矽砂之坑洞回填（見偵卷
      一第22、23頁）。雖其事後翻異前詞改稱：其是以卡車來
      作比喻，說修邊坡下來之土方數量有5 、6 台卡車云云（
      見偵卷一第79頁）。惟查，經本院當庭勘驗該次警詢錄音
      帶結果，警員係以一問一答方式為被告己○○製作筆錄，
      而被告己○○之回答內容亦均與筆錄之記載相符（見本院
      卷第133頁），足認被告己○○事後改口之詞不可採信。
    (2)參以證人即新竹林管處巡山員庚○○證稱：97年6 月17日
      其有親眼看見偵卷一第57頁A2、A3照片中的挖土機將矽砂
      挖到卡車上面，其才拍照，第二天回到現場，現場已被以
      一般的泥土回填，其看到的是挖矽砂，沒有看錯（見本院
      卷第75、76頁）。衡諸證人庚○○係公務員，與被告並無
      恩怨仇隙，並無故意誣陷被告之必要，益見其證詞可信。
    (3)另參諸被告2 人對於偵卷一第57頁A2、A3照片，其上除有
      被告己○○駕駛之挖土機外，另有卡車1 部之情，並不爭
      執（見本院卷第11、14頁）。而證人王俊明則證稱：錦鼎
      公司施作本件復育工程需要挖土機，但不需要卡車，因挖
      土機要作修坡之用，而土石不須外運，所以不須要卡車；
      偵卷一第57頁A2、A3照片並非渠公司設計修坡、施作土石
      籠之位置，有施作土石籠的地方才需要挖土機（見本院卷
      第91、92頁）。證人甲○○亦證稱：設計圖中，偵卷一第
      57頁A4、A5照片之位置並無土石籠之設計，原則上該處不
      需要有挖土的動作（見本院卷第97頁），則被告己○○之
      挖土機及另部卡車，竟出現在不需要挖土機及卡車之處，
      益徵被告確有盜採矽砂之行為。
    (4)被告雖又辯稱上開照片所示之卡車係用來搬運修坡下來之
      雜木、樹頭云云（見本院卷第11頁）。惟查，衡以證人王
      俊明證述：若有雜木，都會在林班地直接處置，不會搬出
      去，因為復育就是要讓它長草、長樹木（見本院卷第93頁
      ），及證人甲○○證稱：復育現場邊坡上若有雜木等就用
      人工把樹木鋸掉，或讓石頭滾下，不會將這些東西運出（
      見本院卷第96頁）；暨證人乙○○證稱：就本件而言，若
      有雜木，就把它撥到山下去（見本院卷第98頁）。足見本
      件復育現場並不須卡車，則被告挖掘坑洞之現場竟然出現
      卡車，益見被告應係在盜採土石，足堪認定，其辯稱該卡
      車係在載運雜木、樹頭云云，不足憑信。
    (5)綜上所述，被告2 人確有假借協助錦鼎公司整理邊坡之名
      ，而盜採矽砂之行為，事證明確，其犯行堪以認定。
  (五)至於礦業法第71條第1 項規定「越出礦區以外採礦者，處新
    臺幣十萬元以上三十萬元以下罰鍰」，其立法意旨應係指採
    礦權人因界址不明，致不慎越出礦區採礦者而言，否則如認
    採礦權人即使是以竊盜之意思越出礦區採礦，仍僅可處以行
    政罰鍰，究非立法本意。是被告之辯護人為其辯稱：本件被
    告所屬之長宏礦場既已取得採礦權（即洪嗎咪之採礦權），
    則縱認渠等有盜採矽砂之行為，亦僅屬越出礦區採礦之行為
    ，依上開規定，僅可課以行政罰鍰，而不能科以竊盜刑責云
    云，不足憑採。
二、核被告2 人所為，均係犯刑法第321 條第1 項第4 款之結夥
    三人以上竊盜罪。渠等與卡車司機間就上開犯行，有犯意聯
    絡及行為分擔，為共同正犯。爰審酌被告丁○○前無犯罪紀
    錄，素行尚稱良好，被告己○○於有期徒刑執行完畢後，5
    年內未再故意犯有期徒刑以上之罪，有臺灣高等法院被告前
    案紀錄表可按，渠等為貪圖私利，而為上開破壞國土之行為
    ，犯罪之動機、目的可議，再考其2 人之智識、生活情狀、
    參與分工之角色分配、涉案情節之輕重，暨犯後未能坦認犯
    行，一再砌詞否認，態度不佳，浪費司法資源至鉅等一切情
    狀，分別量處如主文所示之刑，以示懲儆。至扣案之挖土機
    1 部，係長宏礦場所有，並非被告所有供犯罪所用之物，爰
    不諭知沒收。
據上論斷，應依刑事訴訟法第299條第1項前段，刑法第28條、第
321 條第1項第4款，判決如主文。
本案經檢察官黃俊鳴到庭執行職務。
中    華    民    國    97    年    12    月    30    日
                  刑事第一庭法  官  黃佩韻
以上正本證明與原本無異。
如不服本判決，應於判決送達後10日內向本院提出上訴狀（應抄
附繕本），其未敘述上訴理由者，應於上訴期間屆滿後20日內補
提理由書狀於本院，上訴於臺灣高等法院臺中分院。告訴人或被
害人如對於本判決不服者，應具備理由請求檢察官上訴，其上訴
期間之計算係以檢察官收受判決正本之日期為準。
                            書記官  巫  穎
中    華    民    國    97    年    12    月    30    日
附錄本案論罪科刑法條：
中華民國刑法第321條（加重竊盜罪）：
犯竊盜罪而有左列情形之一者，處六月以上、五年以下有期徒刑
：
一、於夜間侵入住宅或有人居住之建築物、船艦或隱匿其內而犯
    之者。
二、毀越門扇、牆垣或其他安全設備而犯之者。
三、攜帶兇器而犯之者。
四、結夥三人以上而犯之者。
五、乘火災、水災或其他災害之際而犯之者。
六、在車站或埠頭而犯之者。
前項之未遂犯罰之。


司法院資訊處製作；財團法人民間司法改革基金會備份。
